【裁判字號】    98,上訴,945
【裁判日期】    990119
【裁判案由】    妨害自由
【裁判全文】
臺灣高等法院臺南分院刑事判決         98年度上訴字第945號
上  訴  人
即  被  告  戊○○
上列上訴人因妨害自由案件，不服臺灣臺南地方法院98年度訴字
第372號中華民國98年7月30日第一審判決（起訴案號：臺灣臺南
地方法院檢察署97年度偵字第5505號），提起上訴，本院判決如
下：
    主  文
上訴駁回。
    事  實
一、緣姚周良與己○○間前因外勞仲介費用爭議，雙方有所債務
    糾紛，姚周良因欲赴己○○所經營位於臺南市○○區○○路
    5段512巷之建築板模料廠，與己○○協商處理上述債務事宜
    ，姚周良並請託戊○○（於民國97年間，因妨害自由等罪，
    經臺灣臺北地方法院判處應執行有期徒刑三月，得易科罰金
    ，並緩刑二年，於97年2月25日確定在案）、曾明文、許庭
    榕共同偕同前往，而於民國（下同）97年1月4日上午8時許
    ，姚周良與葉高通2人一同開車，前往己○○之前開建築板
    模料廠，戊○○、曾明文、許庭榕3人亦共同搭乘另一部車
    ，前往前開己○○之建築板模料廠。戊○○、曾明文、許庭
    榕3人因先行到達現場，即由戊○○、曾明文2人進入己○○
    所經營之建築板模料廠之第一料廠（現場建築板模料廠共有
    第一料廠、第二料廠），欲與己○○協商其與姚周良之債務
    問題，因己○○認其並未積欠姚周良債務，不願與姚周良協
    商債務問題，己○○並欲離開現場，往建築板模料廠內部方
    向走去，戊○○見己○○不願等待姚周良協商債務問題而且
    欲離去，為阻止己○○離去，以待姚周良到場協調債務問題
    ，竟基於妨害己○○行動自由之犯意，以右手勒住己○○脖
    子，制止己○○行動之強暴方式，欲阻止己○○離去，然仍
    為己○○所強力掙脫，戊○○欲限制己○○行動自由之動作
    ，因而未遂，己○○掙脫後，隨即離開現場，而往建築板模
    料廠內部方向跑去，並前往相鄰之另一建築板模料廠（即第
    二料廠），欲躲避戊○○等人之糾纏，戊○○見狀，即與曾
    明文、許庭榕2人開車前往第二料廠找尋己○○，姚周良、
    葉高通2人亦隨後駕車至第二料廠，而因未能尋獲己○○，
    且警方已據報至第一料廠現場，戊○○等人即返回第一料廠
    ，並隨同到場處理警員至安佃派出所，己○○隨後亦至安佃
    派出所提出告訴，因而查獲上情。
二、案經己○○訴由臺南市警察局第三分局報告臺灣臺南地方法
    院檢察署檢察官偵查起訴。
    理  由
一、按被告以外之人於審判外之陳述，經當事人於審判程序同意
    作為證據，法院審酌該言詞陳述或書面陳述作成時之情況，
    認為適當者，亦得為證據，刑事訴訟法第159條之5第1項定
    有明文。查被告戊○○對證人（即被害人）己○○於警詢、
    證人丁○○○於警詢、偵查及甲○○於偵查中所為證詞之證
    據能力，並不爭執，且本院審酌該筆錄作成時之情況，亦認
    為並未有何違背法律或其他相關規定之情事，而應認為適當
    ，則依上開說明，前揭筆錄，自有證據能力，得為判決之依
    據，先予敘明。
二、訊據被告戊○○矢口否認上開犯行，辯稱：「被告固受姚周
    良之請託，而於97年1月4日8時許偕同姚周良至己○○經營
    之料廠協商債務問題，然被告至現場時，姚周良尚未到場，
    即由被告與曾明文進入己○○之料廠，見到己○○，被告告
    以姚周良過一會兒會到，希望不要發生爭執，因該地點有在
    吊板模，為了安全，被告乃向己○○告知是否到門口之工寮
    等候，但己○○未理會即逕自往後面走去，被告以為告訴人
    是去安排工人作業，不料告訴人久久未回，被告才與曾明文
    開車去第二料廠，被告未曾以右手勒住己○○脖子妨害己○○之行動自由，當時係因談話地點有機器施作板模吊掛，為
    了安全問題，被告方請己○○至旁邊談話，反而被誤解為妨
    害自由，另己○○是故意跳入水中，再誣指被告妨害自由，
    讓姚周良不敢再向其索討債務。又經被告私下查訪，發現被
    害人己○○與證人及其員工黃劉秀美、甲○○共同串證，實
    不足採」等情。
三、經查：
（一）被告曾受姚周良之請託，於97年1月4日上午8時許，赴被
      害人己○○所經營位於臺南市○○區○○路5段512巷之建
      築板模料廠，欲與己○○協商處理債務事宜，被告乃與曾
      明文、許庭榕共計3人共同搭車前往，到達現場後，被告
      即與曾明文2人共同進入己○○所經營之建築板模料廠（
      第一料廠），欲與己○○協商己○○與姚周良之債務問題
      ，當時並曾與己○○見面等情，為被告所承認，且經證人
      （即被害人）己○○於警詢及原審證述在卷，自屬實在。
      又被告於97年間，因妨害自由等罪，經臺灣臺北地方法院
      判處應執行有期徒刑三月，得易科罰金，並緩刑二年，於
      97 年2月25日確定在案，亦有其前案紀錄表附卷可稽。
（二）當時因被害人己○○不願意協商債務，走往料廠後面的方
      向要離去，卻遭被告以右手勒住脖子，然遭被害人己○○
      掙脫，被害人己○○掙脫後，為避免遭被告糾纏，即往第
      二料廠方面跑去，情急之下，並曾跳落水溝，致使全身衣
      物因潮濕而沾滿泥土，被告並曾與其他人駕車前往第二料
      廠欲找尋被害人之情，業據證人（即被害人）己○○於警
      詢（警卷第10-13頁）及原審審理中證述在卷（原審卷第
      57-64頁），並有被害人己○○報案時全身衣物潮濕而沾
      滿泥土之照片2份在警詢卷可據（警卷第39頁）；證人丁○○○於警詢、偵查、原審，證人甲○○於偵查中及原審
      ，亦均證述於97年1月4日上午8時許，在被害人己○○所
      經營之前開建築板模料廠，曾目睹被告以右手勒住被害人
      己○○脖子，而後為被害人己○○所掙脫之事實（警卷第
      22-23頁、偵查卷第32-33頁、第38-40頁、原審64-76頁）
      ，相互符合，且其3人於原審證稱時描述事發當時被告係
      以右手勒住被害人己○○脖子之狀態，亦均相同，有卷附
      照片6紙在卷可據（原審卷第88-90頁），則被害人（即證
      人）己○○於警詢及原審審理時所證述於上述時間、地點
      ，曾遭被告以強制力限制其行動自由之事實，即屬有據。
（三）又被告戊○○於上述第一料廠與被害人己○○見面後，被
      害人己○○曾離開見面現場，而後被告即與曾明文、許庭
      榕2人開車前往第二料廠找尋己○○，姚周良、葉高通2人
      亦隨後駕車至第二料廠，然未能尋獲被害人己○○之事實
      ，業據被告陳述在卷，核與證人曾明文於原審審理中證述
      情節相符（原審卷76-81頁）；又被害人己○○其後於安
      佃派出所，全身衣物因潮濕而沾滿泥土之事實，有警詢卷
      所附照片2紙可據（警卷第39頁），被害人（即證人）己○○亦於原審證述係因遭被告等人追逐，而跳入水溝所致
      等情（原審卷第63頁反面）；證人曾明文亦證述其於警局
      看見被害人己○○全身都濕了，還有污泥等情（原審卷第
      80頁反面）；另證人曾明文亦證述事發當天，是姚周良邀
      約去被害人己○○經營之建築板模料廠，當天被告戊○○
      的手有輕輕碰觸到己○○的肩膀，用撥的等情（原審卷第
      80頁），此外，被告亦承認係受姚周良之請託，赴被害人
      己○○所經營建築板模料廠，欲協商債務清償事宜等情。
      由此可知，被害人己○○與被告戊○○見面後，被害人己○○應係不願意與被告戊○○等人協商債務事宜而離去現
      場，否則被告等人即無駕車赴第二料廠找尋被害人己○○
      之必要；又被害人己○○於事發當日，因遭被告等人追逐
      而跳入水溝，其後至安佃派出所，全身淋濕，還有污泥之
      情，已如前述，顯見被害人己○○與被告見面後，被害人
      己○○離開過程之緊急；而被害人己○○既不願意與姚周
      良協商債務，執意離去，被告於當時，欲阻止被害人己○○離去，以待姚周良到場協調債務問題，而以其右手勒住
      被害人己○○脖子制止被害人己○○之行動，欲阻止被害
      人己○○離去之情，即符合常情，參酌證人曾明文證稱當
      時被告的手，有輕輕碰觸到己○○的肩膀，用撥的等情，
      雖其證言有所偏袒被告，而不可採，但顯然當時雙方之肢
      體有所接觸，應無疑義；是證人己○○、丁○○○、甲○○3人之上述證詞，符合情理，而為可信。被告所辯，與
      事實不符，自無從採信。是被告上開犯行，應可認定。
（四）至被害人己○○於上述時、地，雖遭被告以右手勒住脖子
      ，然旋遭被害人己○○掙脫，被害人己○○掙脫後，即往
      第二料廠方面跑去之情，業據被害人（即證人）己○○證
      述在卷，而證人丁○○○、甲○○2人亦證述看到被告勒
      住被害人脖子後，而後遭被害人掙脫等情（原審98年7月
      16日審判筆錄）；審酌被害人己○○雖遭被告施加強制力
      ，欲制止被害人己○○離去現場，然其後仍為被害人己○○所掙脫，被害人己○○並離開現場，而急速往第二料廠
      方面移動，其後被告雖曾至第二料廠，亦未曾找尋到被害
      人之事實，已如前述；是被告雖已著手妨害被害人己○○
      之行動自由之行為，然被害人己○○並未因此而置於被告
      之實力支配狀態之下，其行動自由於事發當時尚未完全喪
      失，從而被告之妨害被害人己○○行動自由之行為，應屬
      未遂。
（五）另被告雖辯稱：被害人己○○與證人及其員工丁○○○、
      甲○○共同串證」等情。惟查，證人（即被害人）己○○
      及證人丁○○○、甲○○於本院已結證否認串證等情（本
      院卷第54-55頁），而證人丙○○於本院僅證稱：「當天
      整群人都被叫到派出所說要作證，是老闆己○○叫我們過
      去派出所的，說要作證，說被告妨害他自由，我有去派出
      所，但是我們全部都沒有作筆錄」、「（被告問：己○○
      叫你去派出所之後，有無對你們這些員工要求作筆錄、指
      證？）我沒有做筆錄、作證，因為我當時在工作，沒有看
      到案發情形，不能作證，所以沒有作筆錄」、「（審判長
      問：己○○有無要求一定要作證及陳述對他有利的話？）
      是有說一些要求作證的話，但是我說我沒有看到，無法作
      證」等情（本院卷第50頁反面、53頁），尚未能證實被害
      人己○○恐嚇證人。又證人乙○○雖於本院證稱：「當時
      我在工作，老闆己○○叫我們去派出所作證，說如果不去
      作證，就沒有工作了」等情（本院卷第51頁），然其證述
      與證人丙○○當時均在第一料廠等情，與證人丙○○證稱
      當時其與乙○○均在第二料廠等情（本院卷第51-53頁）
      ，顯然不符，證人乙○○、丙○○既均係被害人己○○之
      員工，豈有將第一料場與第二料場混淆之理，證人丙○○
      證稱其在第二料場，因為當時在工作，沒有看到案發情形
      ，而未製作筆錄等情，與其未製作警詢筆錄之事實相符，
      是證人丙○○證稱其當時在第二料場，未見到案發情形等
      情（本院卷第53頁反面），較為可信，足認證人乙○○之
      證言不實。況證人乙○○又證稱：「（問：戊○○到料場
      之後，到警察到達那段時間，戊○○有無觸碰到己○○的
      身體？）『從頭到尾都沒有』，因為我當時在那邊工作，
      都有看到」等情（本院卷第52頁），與證人曾明文於原審
      所證稱：「（問：有無看到戊○○給己○○勒住脖子？）
      沒有，『他只是用撥的』」、「（問：戊○○跟己○○講
      話時，有碰到身體嗎？）沒有，是最後要叫他到後面比較
      涼，『有作搭肩的動作』」、「（問：所以手有碰到他的
      肩膀？）有，好像打招呼互動」等情（原審卷第78頁及反
      面），亦有未合，證人曾明文與被告一同至第一料場，都
      承認當時被告對被害人己○○，有作搭肩的動作，手有碰
      到己○○的肩膀等情，證人乙○○就如此明顯地動作，竟
      證稱：被告從頭到尾都沒有都沒有觸碰到被害人己○○的
      身體等情，不但與證人曾文明之證述不符，且與本件事實
      更不符合，證人乙○○還特別強調：因為當時在那邊工作
      ，都有看到等情，顯然偏坦被告，其立場偏頗，證言虛偽
      ，所證稱被害人己○○叫我們去派出所作證，說如果不去
      作證，就沒有工作了等情，自亦無足採信。
（六）綜合上述，本件事證明確，被告所辯，要係諉卸之詞，不
      足採信。被告犯行堪以認定，自應依法論科。至被告於原
      審聲請傳喚證人葉高通到庭，待證事實為姚周良於本件事
      發當時並未在場，且姚周良到場時，警方已經到場之事實
      。惟上述待證事實，與本件被告所涉妨害自由犯行無涉，
      且本件事證已明，自無必要再傳喚證人葉高通，併此敘明
      。
四、核被告所為，係犯刑法第302條第1項、第3項之剝奪他人行
    動自由未遂罪；被告所犯上述未遂犯行，依刑法第25條規定
    按既遂犯之刑減輕之；公訴意旨認被告所為，係構成剝奪他
    人行動自由既遂犯行，尚有所誤會，亦不必適用刑事訴訟法
    第300條規定，附此說明。原判決依據上開事證，適用前揭
    法律（按原判決之主文、事實及理由欄均論以未遂犯，並據
    以減輕其刑，自係依據刑法第25條未遂犯規定，並無疑義，
    惟其據上論結欄漏引刑法第25條條文，應予補正，以資明確
    ），就被告予以論罪科刑，並無不合，量刑亦稱妥適。被告
    否認犯行，而提起上訴，並無理由，應予駁回。
據上論結，應依刑事訴訟法第368條，判決如主文。
本案經檢察官謝錫和到庭執行職務。
中    華    民    國    99    年    1     月    19    日
                  刑事第三庭    審判長法  官  陳義仲
                                      法  官  楊清安
                                      法  官  宋明中
以上正本證明與原本無異。
如不服本判決應於收受送達後10日內向本院提出上訴書狀，其未
敘述上訴理由者，並得於提起上訴後10日內向本院補提理由書（
均須按他造當事人之人數附繕本）「切勿逕送上級法院」。
                                      書記官  王薇潔
中    華    民    國    99    年    1     月    19    日
附錄本案論罪科刑法條全文
中華民國刑法第302條
私行拘禁或以其他非法方法，剝奪人之行動自由者，處 5 年以下
有期徒刑、拘役或 3 百元以下罰金。
因而致人於死者，處無期徒刑或 7 年以上有期徒刑，致重傷者，
處 3 年以上 10 年以下有期徒刑。
第 1 項之未遂犯罰之。

司法院資訊處製作；財團法人民間司法改革基金會備份。
